【裁判字號】    94,訴,769
【裁判日期】    950209
【裁判案由】    請求給付報酬
【裁判全文】
臺灣彰化地方法院民事判決  94年度訴字第769號
原      告  庚○○
            丙○○
            己○○
            戊○○
前列三人共同
訴訟代理人  庚○○
被      告  中華商業銀行股份有限公司
法定代理人  甲○○
訴訟代理人  乙○○
被      告  恒拓建設開發有限公司
法定代理人  丁○○
訴訟代理人  林維堯律師
上列當事人間請求給付報酬事件，本院於民國95年1月26日言詞
辯論終結，判決如下：
    主  文
原告之訴及假執行之聲請均駁回。
訴訟費用由原告負擔。
    事實及理由
一、原告起訴主張：坐落彰化縣彰化市○○段安溪寮小段 59-7
    地號等 360 筆土地（下稱系爭土地）原係訴外人樹陽建設
    開發有限公司（下稱樹陽公司）申請開發，並由訴外人府大
    建設股份有限公司於民國 84 年至 85 年間分三區推出銷售
    ，然因經營不善，基地於 91 年間由被告中華商業銀行股份
    有限公司（下稱中華商銀公司）標回。後被告中華商銀公司
    委託訴外人丁○○、辛○○就上開土地尋求買主或配合開發
    ，辛○○則再委託原告己○○，復經原告戊○○、庚○○、
    丙○○依序轉託尋找買主，最後由原告丙○○尋得訴外人常
    聚建設股份有限公司（下稱常聚公司），並於92年3月17日
    與被告中華商銀公司簽訂土地買賣備忘錄。嗣常聚公司因財
    務問題而無法履約，則由被告恆拓建設開發有限公司（下稱
    恆拓公司）於92年5月30日與被告中華商銀公司簽訂土地買
    賣備忘錄（下稱系爭備忘錄）。系爭備忘錄約定系爭土地總
    買賣價金為新台幣（下同）300,000,000元，被告中華商銀
    公司及被告恆拓公司應各給付實際買賣成交價百分之1予丁○○作為服務報酬，然依居間習慣，被告恆拓公司得以簽訂
    系爭備忘錄係經由原告居間始得完成，故原告本得向被告恆
    拓公司收取酬金即3,000,000元，倘不依居間習慣，因丁○○曾承諾由原告領取其對被告恆拓公司之酬金，是原告仍得
    代位向被告恆拓公司請求；而被告中華商銀公司之部分，本
    應由丁○○及辛○○各得1,500,000元之酬金，嗣因被告恆
    拓公司承諾建築設計交由辛○○承攬，故辛○○復將應得之
    酬金全部讓與原告，故被告中華商業銀行公司應給付1,500,
    000元予原告。爰依代位、居間之法律關係，請求被告給付
    居間報酬等語。並聲明：(一)、被告中華商銀公司應給付原告
    1,500,000元，及自92年8月1日起至清償日止，按週年利率
    百分之5計算之利息。(二)、被告恆拓公司應給付原告3,000,
    000元，及自92年8月1日起至清償日止，按週年利率百分之5
    計算之利息。(三)、願供擔保，聲請宣告假執行。
二、被告之陳述及聲明：
（一）被告中華商銀公司則以：否認被告中華商銀公司與原告或
      辛○○間有居間契約存在，而原告雖稱其等受讓辛○○對
      被告中華商銀公司之債權，然辛○○對被告中華商銀公司
      並無居間報酬請求權，被告中華商銀公司當未有給付原告
      之責任。又原告所稱居間習慣，應由其證明具備法律上之
      效力。再者，被告中華商銀公司僅約定給付居間報酬予樹
      陽公司，並未約定需給付予原告等語。並聲明：(一)、原告
      之訴及假執行之聲請均駁回。(二)、如受不利於被告之判決
      ，願供擔保，聲請免為假執行。
（二）被告恆拓公司則以：否認被告恆拓公司或常聚公司與原告
      間有居間契約存在，原告應就該事實負舉證之責。事實上
      常聚公司係經由案外人樹陽公司居間介紹與中華商銀公司
      訂立買賣備忘錄，該備忘錄第八條並約定雙方各應給付百
      分之一酬金給樹陽公司，嗣因常聚公司無資力購買該360
      筆土地，未於備忘錄訂立二個月內與中華商業銀行簽約，
      該備忘錄失效，樹陽公司乃又介紹其關係企業之被告恆拓
      公司與中華商業銀行簽立買賣備忘錄，該系爭備忘錄並非
      買賣契約，且其上第八條記載給予服務報酬對象者應為樹
      陽公司，與原告無涉。再者，被告恆拓公司亦否認丁○○
      承諾由原告領取其對被告恆拓公司之酬金，蓋有權向被告
      等請求服務報酬者為樹陽公司並非丁○○，是原告主張代
      位丁○○向被告恆拓公司請求報酬，亦無理由等語。並聲
      明：(一)、原告之訴及假執行之聲請均駁回。(二)、如受不利
      於被告之判決，願供擔保，聲請免為假執行。
三、按當事人主張有利於己之事實者，就其事實有舉證之責任，
    民事訴訟法第二百七十七條前段定有明文。又民事訴訟如係
    由原告主張權利者，應先由原告負舉證之責，若原告先不能
    舉證，以證實自己主張之事實為真實，則被告就其抗辯事實
    即令不能，或其舉證尚有疵累，亦應駁回原告之請求，業經
    最高法院著有17年上字第917號判例可稽。又居間係契約行
    為，原告主張居間關係存在，應就居間契約確已成立之事實
    ，負舉證責任，若其先不能舉證，則被告就其抗辯事實即令
    不能舉證，或其所舉證據尚有疵累，亦應駁回原告之請求。
    （最高法院28年上字第11號判例以及最高法院85年度台上字
    第2012號、87年度台上字第562號等判決意旨參照）。本件
    原告主張兩造間有居間契約之法律關係存在，既為被告等先
    後所否認，依上開說明，原告應就兩造成立居間契約之事實
    ，負舉證之責。
四、經查，原告主張兩造間有居間關係存在之事實，固據其提出
    彰化縣政府工務局建築執照、彰南路興建報告表、土地買賣
    備忘錄及核貸通知書各乙份（以上皆影本）為證，惟上開文
    書上均無關於兩造間存有居間關係之記載，其中原告所提土
    地買賣備忘錄係被告中華商銀公司與恆拓公司之賣賣意向書
    ，依該備忘錄第八條記載給予服務報酬對象者應為訴外人樹
    陽公司，並非原告，足見居間介紹者為樹楊公司，與原告無
    關，該備忘錄顯不足以證明兩造間有居間關係存在。又原告
    雖另舉證人辛○○為證，惟其於本院94年12月19日言詞辯論
    時係證稱：「買賣的後續流程中華商銀的人有出面，我見過
    辦理貸款的人員，但是並沒有聽到他們談到任何仲介費用部
    分的事。佣金給付情況我不清楚，後來常聚公司與中華商銀
    間洽談過程都是他們自己進行。我沒有參與進行，我不是仲
    介人。」等語，足見證人林國勇上開證言亦均無法明確證明
    兩造間或其與被告中華商銀公司間或是訴外人丁○○與被告
    恆拓公司間有任何居間契約存在。再者，原告欲代訴外人丁○○與辛○○之位分別向被告恆拓公司與中華商銀公司請求
    居間報酬，其前提之一亦須被告等對渠等負有居間報酬之給
    付義務始可，惟此已為被告等所否認，原告復無法舉證以實
    其說，是原告主張依據居間習慣可向被告等請求報酬，倘不
    依居間習慣，因訴外人丁○○曾承諾由原告領取其對被告恆
    拓公司之3,000,000元酬金，是原告仍得代位、居間之法律
    關係向被告恆拓公司請求；另被告中華商銀公司之部分，因
    訴外人辛○○已將應得之1,500, 000元酬金全部讓與原告，
    故原告亦得依代位、居間之法律關係向被告中華商銀公司請
    求云云，即無可採。況原告對被告中華商銀公司部分，經本
    院調查證據後已知其請求並無法律上之理由，乃於95年1月
    15 日（以本院繫屬日為準）具狀撤回起訴，惟因被告中華
    商銀公司為免原告日後再行起訴致其有應訴之擾，乃拒絕原
    告此部分之撤回，亦有其所提聲明議異狀乙紙附卷可憑；再
    者，原告（兼其他三位原告之訴訟代理人）庚○○亦於本院
    95 年1月26日言詞辯論時明白表示對兩造間有居間契約之證
    明，其無法舉證，之所以仍堅持訴訟係怕其他當事人誤解伊
    收受被告等之好處，始未撤回本件訴訟等語，亦有該次筆錄
    在卷可稽，益證兩造間或訴外人辛○○與被告中華商銀公司
    間或是訴外人丁○○與被告恆拓公司間並無任何居間契約存
    在，又原告既為上述之陳述，則其先前聲請傳喚證人何明松
    部分，經核即無必要，附此敘明。從而，原告主張依據居間
    及代位之法律關係請求被告等給付如其聲明所示之報酬金額
    云云，自屬無據，應予駁回，其假執行之聲請，即失所附麗
    ，亦應併予駁回。
五、本件事證已臻明確，兩造其餘主張及舉證，核與判決結果無
    影響，爰不逐一論述，併此敘明。
六、結論：原告之訴為無理由，並依民事訴訟法第79條，判決如
    主文。
中    華    民    國    95    年    2     月    9     日
                  民事第二庭    法  官  康弼周
以上正本係照原本作成
如對判決上訴，應於判決送達後20日內向本院提出上訴狀。
中    華    民    國    95    年    2     月    9     日
                                書記官  顏督訓


司法院資訊處製作；財團法人民間司法改革基金會備份。
